【裁判字號】    99,重訴,68
【裁判日期】    991130
【裁判案由】    分割共有物
【裁判全文】
臺灣新竹地方法院民事判決              99年度重訴字第68號
原      告  曾萬發
原      告  曾姜柳妹
上二人共同
訴訟代理人  李文傑律師
上二人共同
複  代理人  黎筱汶
            洪建忠
被      告  曾煥樑
訴訟代理人  曾佩妍
被      告  曾國樞
                      （現應受送達處所不明）
            曾國堅
            曾元超
                        2
            曾寬洪
            曾石鈞
上列當事人間分割共有物事件，本院於民國99年11月18日辯論終
結，判決如下：
    主      文
原告曾姜柳妹與被告等共有坐落新竹縣竹北市○○○段山腳小段
一０八七地號、地目田、面積二一八一平方公尺土地，依下列方
法分割：如附圖所示之Ｆ部分面積一０九一平方公尺歸原告曾姜
柳妹所有，附圖Ａ部分面積二七三平方公尺歸被告曾煥樑所有，
附圖Ｂ部分面積二七三平方公尺歸被告曾寬洪所有，附圖Ｃ部分
面積九一平方公尺歸被告曾元超所有，附圖Ｄ部分面積九０平方
公尺歸被告曾國樞所有，附圖Ｅ部分面積二七三平方公尺歸被告
曾石鈞所有，附圖Ｇ部分面積九０平方公尺歸被告曾國堅所有。
原告曾萬發與被告等共有坐落新竹縣竹北市○○○段山腳小段一
０八八地號、地目田、面積二五二二平方公尺土地，依下列方法
分割：如附圖所示之Ｎ部分面積一二六一平方公尺歸原告曾萬發
所有，附圖Ｉ部分面積三一五平方公尺歸被告曾煥樑所有，附圖
Ｌ部分面積三一五平方公尺歸被告曾寬洪所有，附圖Ｈ部分面積
一０五平方公尺歸被告曾元超所有，附圖Ｍ部分面積一０五平方
公尺歸被告曾國樞所有，附圖Ｋ部分面積三一六平方公尺歸被告
曾石鈞所有，附圖Ｊ部分面積一０五平方公尺歸被告曾國堅所有
。
訴訟費用由原告曾姜柳妹負擔百分之二十三，被告曾煥樑、曾
寬洪各負擔百分之一十二點五，被告曾石鈞負擔百分之一十三，
被告曾元超、曾國樞及曾國堅各負擔百分之四，餘由原告曾萬發
負擔。
    事實及理由
甲、程序部分：
    本件被告曾煥樑、曾國樞、曾國堅、曾元超及曾寬洪均經受
    合法通知，均未於最後言詞辯論期日到場，核無民事訴訟法
    第386條所列各款情形，爰依原告聲請，由其一造辯論而為
    判決，合先敘明。
乙、實體部分：
一、原告起訴主張：
(一)坐落新竹縣竹北市○○○段山腳小段(原告誤載為山腳下小
    段)1087地號、地目田、面積2181平方公尺之土地(下稱系爭
    1087地號土地)，為原告曾姜柳妹與被告等所共有，持分比
    例如附表一所示；同地段1088地號、地目田、面積2522平方
    公尺之土地(下稱系爭1088地號土地)，則為原告曾萬發與被
    告等所共有，持分比例如附表二所示。查系爭1087、1088地
    號土地無不能分割之情事，共有人間亦無不為分割之協議，
    苟共有關係長期存續，共有關係將益形複雜，系爭2筆土地
    亦無法有效利用，對所有共有人有害無利，今被告等或遷徙
    不明，或拒絕溝通，致未能協議分割，為謀取系爭2筆土地
    之最大經濟效用，爰依民法第824條第2項規定訴請判決分割
    等語。
(二)為此聲明：
 1、原告曾姜柳妹與被告等共有之系爭1087地號土地，請准依99
    年10月12日土地複丈成果圖所載予以分割，即如附圖所示之
    Ｆ部分面積1091平方公尺歸原告曾姜柳妹所有，附圖Ａ部分
    面積273平方公尺歸被告曾煥樑所有，附圖Ｂ部分面積273平
    方公尺歸被告曾寬洪所有，附圖Ｃ部分面積91平方公尺歸被
    告曾元超所有，附圖Ｄ部分面積90平方公尺歸被告曾國樞所
    有，附圖Ｅ部分面積273平方公尺歸被告曾石鈞所有，附圖
    Ｇ部分面積90平方公尺歸被告曾國堅所有。
 2、原告曾萬發與被告等共有之系爭1088地號土地，請准依99年
    10月12日土地複丈成果圖所載予以分割，即如附圖所示之Ｎ
    部分面積1261平方公尺歸原告曾萬發所有，附圖Ｉ部分面積
    315平方公尺歸被告曾煥樑所有，附圖Ｌ部分面積315平方公
    尺歸被告曾寬洪所有，附圖Ｈ部分面積105平方公尺歸被告
    曾元超所有，附圖Ｍ部分面積105平方公尺歸被告曾國樞所
    有，附圖Ｋ部分面積316平方公尺歸被告曾石鈞所有，附圖
    Ｊ部分面積105平方公尺歸被告曾國堅所有。
 3、訴訟費用由被告等共同負擔。
二、被告方面：
(一)被告曾石鈞表示：其同意以抽籤方式分割土地。
(二)被告曾煥樑未於最後言詞辯論期日到場，惟其先前曾具狀表
    示：查系爭2筆土地現仍有三七五租約存在，而原告等分別
    為系爭2筆土地之承租人，系爭2筆土地分割後，原告等不但
    可分得持有2分之1之土地，又可以低價承租其他分別共有人
    之土地使用，反觀被告等因受限於三七五租約，無法收回自
    用而被迫租賃予原告等，雖分得土地但無權使用耕作，是本
    件分割共有物訴訟就農地之妥善使用全無實質助益，不論分
    割與否，均由原告等低價全部租賃使用耕作，最大得益者為
    原告等，被告等絲毫未取得任何利益，原告等顯係基於個人
    利益考量而起訴，如命被告等共同負擔訴訟費用，顯然不公
    ，訴訟費用應由原告等全數負擔較為合理等語。
(三)被告曾國樞、曾國堅、曾元超、曾寬洪經合法通知，均未於
    言詞辯論期日到場，亦未提出準備書狀作何聲明或陳述。
三、得心證之理由：
(一)原告等主張系爭2筆土地係原告曾姜柳妹、曾萬發分別與被
    告曾煥樑、曾國樞、曾國堅、曾元超、曾寬洪、曾石鈞所共
    有，其等於系爭2筆土地之應有部分分別如附表一、二所示
    之事實，業據其提出土地登記謄本為證，復為被告曾石鈞、
    曾煥樑所不爭執，而被告曾國樞、曾國堅、曾元超、曾寬洪
    經合法通知，迄未到場爭執，亦未提出任何有利於己之聲明
    、陳述或證據，以供本院審酌，自堪信原告等之主張為真實
    。
(二)按各共有人，除法令另有規定外，得隨時請求分割共有物，
    但因物之使用目的不能分割或契約訂有不分割之期限者，不
    在此限，民法第823條第1項定有明文。查系爭2筆土地，依
    其使用目的並無不能分割情形，而原告等及被告等未就系爭
    2筆土地有不分割之協議，其等既就分割方法無法達成協議
    ，原告等訴請裁判分割共有物，於法自屬有據，應予准許。
(三)次按，共有物之分割，依共有人協議之方法行之。分割之方
    法不能協議決定，或於協議後因消滅時效完成經共有人拒絕
    履行者，法院得因任何共有人之請求，命為下列分配：一、
    以原物分配於各共有人，但各共有人均受原物之分配顯有困
    難者，得將原物分配於部分共有人。二、原物分配顯有困難
    時，得變賣共有物，以價金分配於各共有人；或以原物之一
    部分分配於各共有人，他部分變賣，以價金分配於各共有人
    。98年1月23日總統公布修正、同年7月24日施行之民法第82
    4條第1、2項定有明文。因此請求共有物之分割，應由法院
    依民法第824條規定命為適當之分配，不受當事人主張之拘
    束，法院為共有物分割時，應斟酌共有物之性質、經濟效益
    及全體共有人之利益，並應符合公平原則，且社會利益亦應
    考慮在內。而各共有人在分割前之使用狀況，固應加以考量
    ，惟該使用狀況縱共有人間有分管之約定，法院亦不受其拘
    束。經查：
 1、系爭1087地號土地種植水稻，系爭1088地號土地種菜，現況
    如被告所提99年6月17日照片所示，系爭2筆土地緊臨新竹縣
    竹北市○○路○段，往來交通便利，附近周圍大部分為田地
    等情，業據本院會同兩造勘驗現場，並囑託新竹縣竹北地政
    事務所派員測量屬實，有勘驗筆錄及土地複丈成果圖在卷可
    憑。
 2、經本院考量系爭2筆土地現有之使用狀況與相鄰土地整體使
    用情形，並兼顧全體共有人之分割意願暨利益等情況，認分
    割方式宜以抽籤為定，並於99年8月16日言詞辯論期日當庭
    抽籤分配，有本院99年8月16日言詞辯論筆錄在卷可參。另
    因農地面積登記須以平方公尺為最小單位，故於99年10月12
    日勘驗測量時，由在場當事人即原告曾萬發、被告曾石鈞抽
    籤，依抽籤結果，系爭1088地號土地由曾石鈞多得1平方公
    尺，系爭1087地號土地由曾元超、曾姜柳妹各多得1平方公
    尺。綜合上開抽籤結果，系爭1087地號土地之分割方式如下
    ：如附圖所示之Ｆ部分面積1091平方公尺歸原告曾姜柳妹所
    有，附圖Ａ部分面積273平方公尺歸被告曾煥樑所有，附圖
    Ｂ部分面積273平方公尺歸被告曾寬洪所有，附圖Ｃ部分面
    積91平方公尺歸被告曾元超所有，附圖Ｄ部分面積90平方公
    尺歸被告曾國樞所有，附圖Ｅ部分面積273平方公尺歸被告
    曾石鈞所有，附圖Ｇ部分面積90平方公尺歸被告曾國堅所有
    ；系爭1088地號土地之分割分式如下：如附圖所示之Ｎ部分
    面積1261平方公尺歸原告曾萬發所有，附圖Ｉ部分面積315
    平方公尺歸被告曾煥樑所有，附圖Ｌ部分面積315平方公尺
    歸被告曾寬洪所有，附圖Ｈ部分面積105平方公尺歸被告曾
    元超所有，附圖Ｍ部分面積105平方公尺歸被告曾國樞所有
    ，附圖Ｋ部分面積316平方公尺歸被告曾石鈞所有，附圖Ｊ
    部分面積105平方公尺歸被告曾國堅所有。爰判決分割方式
    如主文第一、二項所示。
四、末按，兩造就共有物分割方法不能達成協議時，固得由原告
    起訴請求裁判分割，然原告主張之分割方法，僅供法院參考
    ，就該部分並不生其訴有無理由之問題，況縱法院認原告請
    求分割共有物為有理由，依法定方法分割，然依民法第825
    條規定，分割後各共有人間就他共有人分得部分係互負擔保
    責任，即該判決尚非片面命被告負義務；遑論各共有人主張
    不同之分割方法，以致不能達成協議，無寧為其等伸張或防
    衛權利所必要，如僅因法院准原告分割共有物之請求，即命
    被告應負擔全部訴訟費用，不免失衡。從而，本件分割結果
    ，共有人既屬均蒙其利，茲斟酌全體共有人所受利益，並參
    酌其應有部分之比例，命全體共有人依如主文第三項所示比
    例，分擔訴訟費用。
五、本件判決之基礎已臻明確，兩造其餘之攻擊、防禦方法及舉
    證，經審酌核與判決結果無影響，爰不一一予以論列，併此
    敘明。
六、訴訟費用負擔之依據：民事訴訟法第80條之1、第85條第1項
    。
中    華    民    國    99    年    11    月    30    日
                  民事第二庭    法  官  彭淑苑
以上正本係照原本作成。
如對本判決上訴，須於判決送達後20日內向本院提出上訴狀。
如委任律師提起上訴者，應一併繳納上訴審裁判費。
中    華    民    國    99    年    11    月    30    日
                                書記官  王恬如
附表一：
┌────────────────────┐
│新竹縣竹北市○○○段山腳小段1087地號土地│
├─────────┬──────────┤
│共有人姓名        │應有部分比例        │
├─────────┼──────────┤
│曾姜柳妹          │2分之1              │
├─────────┼──────────┤
│曾煥樑            │8分之1              │
├─────────┼──────────┤
│曾國樞            │24分之1             │
├─────────┼──────────┤
│曾元超            │24分之1             │
├─────────┼──────────┤
│曾國堅            │24分之1             │
├─────────┼──────────┤
│曾寬洪            │8分之1              │
├─────────┼──────────┤
│曾石鈞            │8分之1              │
└─────────┴──────────┘
附表二：
┌────────────────────┐
│新竹縣竹北市○○○段山腳小段1088地號土地│
├─────────┬──────────┤
│共有人姓名        │應有部分比例        │
├─────────┼──────────┤
│曾萬發            │2分之1              │
├─────────┼──────────┤
│曾煥樑            │8分之1              │
├─────────┼──────────┤
│曾國樞            │24分之1             │
├─────────┼──────────┤
│曾元超            │24分之1             │
├─────────┼──────────┤
│曾國堅            │24分之1             │
├─────────┼──────────┤
│曾寬洪            │8分之1              │
├─────────┼──────────┤
│曾石鈞            │8分之1              │
└─────────┴──────────┘

司法院資訊處製作；財團法人民間司法改革基金會備份。
